最高法院民事判決　　　　　　　　　 111年度台上字第1312號
上　訴　人　沈采渝
訴訟代理人　趙建興律師
　　　　　　楊淳淯律師
　　　　　　沈泰基律師
被 上訴 人　劉玲琅
　　　　　　劉愛倫
　　　　　　曾俊嘉
　　　　　　張博閎
　　　　　　張志愷
　　　　　　張紫婕
共　　　同
訴訟代理人　張昱裕律師
上列當事人間請求拆屋還地事件，上訴人對於中華民國110 年12
月8日臺灣高等法院臺中分院第二審判決（109 年度重上字第190
號），提起上訴，本院判決如下：
    主  文
原判決廢棄，發回臺灣高等法院臺中分院。
    理  由
一、被上訴人劉玲琅本訴主張：坐落臺中市○○區○○段814、
    816、817地號（即重測前同市區○○○段○○○段985-575
    、983-6、985-260地號，下稱系爭土地），原為伊父親劉
     勳與其他合夥人所公同共有，並借名登記於劉勳名下，嗣
         經合夥財產分配，由劉勳單獨取得所有權。劉勳死亡
         後，由伊、被上訴人劉愛倫、曾俊嘉及張博閎、張志
         愷、張紫婕之被繼承人劉明娟（民國101年間死亡，應
         有部分由張博閎以次3人共同繼承）、訴外人曾雅婷、
         曾婉渝因分割繼承取得共有，嗣曾雅婷、曾婉渝將其
         應有部分移轉登記予曾俊嘉，被上訴人應有部分各如
         原判決附表一所示。訴外人即上訴人父親沈昭錦（103
         年12月7日死亡）未經伊同意即在系爭土地上興建如原
         判決附圖（下稱附圖）編號B、F、H所示面積共
         1061.19平方公尺之建物（包含同段624建號《重測前
         ：臺中市○○區○○○段○○○段5321號》建物及其
         他未辦保存登記建物在內，下合稱系爭建物），並於
         102 年7月19日就624建號建物辦理保存登記為沈昭錦
         名義，沈昭錦死後由上訴人繼承取得其所有權，而劉
         勳為名義所出具之土地使用同意書縱屬實，亦僅係供
         興建系爭建物使用，非同意得繼續使用系爭土地至系
         爭建物不堪使用為止，況沈昭錦已死亡，被上訴人業
         於106 年6月27日發函終止借貸契約，系爭土地、建物
         又非屬同一人所有，無類推適用民法第425條之1規定
         之餘地。上訴人顯無占用系爭土地之正當權源等情，
         爰依民法第767條、第821條規定，求為命上訴人將附
         圖所示面積1061.19平方公尺（即編號B、F、H）之地
         上建物拆除，並將上開土地返還予伊及其他共有人。
         對於上訴人之反訴（含擴張之訴），則以：系爭土地
         業經合夥分配予劉勳單獨取得所有權，合夥公同共有
         之關係已不存在，伊等已因繼承等原因合法取得系爭
         土地所有權，上訴人主張系爭土地為訴外人沈周淑女
         （沈昭錦之妻）、紀竹林、楊世森、洪木火、朱柳貞
         、曾國釗、蔡榮山（紀竹林以下6人，下稱紀竹林等6
         人）、林富美所公同共有，核無理由等語，資為抗辯
         。
二、上訴人則以：沈昭錦、沈周淑女、紀竹林等6 人、林富美、
    劉勳等人互約出資買地以經營合夥事業，並設立立人建設有
    限公司（下稱立人公司）代表合夥。立人公司於66年間買受
    重測前○○○段○○○段985-3、983、983-28等地號土地，嗣
    983地號土地分割出983-6地號土地，985-3地號土地分割出
    985-260地號土地，另985-28地號土地分割出985-275地號土
    地，為稅務規劃，借名登記在劉勳名下，惟實屬全體合夥人
    公同共有，被上訴人無從取得所有權。劉勳簽發系爭土地之
    使用同意書予系爭建物起造人沈昭錦，其2人間已成立土地
    使用借貸契約，於系爭建物於使用年限內，均得無償使用系
    爭土地。且基於房屋所有權與土地利用一體化原則，亦得類
    推適用民法第425條之1前段之規定，推定沈昭錦就系爭土地
    有租賃關係存在。況劉勳生前未爭執系爭建物存在之合法性
    ，已默示同意系爭建物繼續占有使用系爭土地，應由被上訴
    人繼受該法律關係。被上訴人請求伊拆屋還地，亦有違民法
    第148條所規定之誠信原則等語，資為抗辯。並於第一審提
    起反訴，主張合夥財產僅有部分先行分配，系爭土地尚未分
    配，仍屬合夥財產，僅借名登記在劉勳名下等情，求為確認
    沈周淑女與紀竹林等6人、林富美就系爭816、817地號土地
    有公同共有關係存在，並於原審追加確認其等就同段814地
    號土地有公同共有關係存在之判決。
三、原審維持第一審所為上訴人本、反訴敗訴之判決，駁回其上
    訴及擴張之訴，係以：被上訴人不爭執系爭土地為合夥財產
    ，借名登記在劉勳名下，但因合夥財產嗣後部分分配，將系
    爭土地分配給劉勳單獨所有，上訴人則抗辯系爭土地尚未分
    配，仍屬合夥財產，惟其於第一審106年4月13日之民事答辯
    ㈡狀，載稱「又系爭土地原為合夥財產，訴外人劉勳因合夥
    財產分配結果而取得，為原告（即被上訴人劉玲琅）所自認
    …則於劉勳取得系爭土地時，就系爭土地無償供系爭建物繼
    續占有使用義務，即由劉勳繼受，並再由被上訴人因繼承而
    繼受」等語；繼於同年6月1日民事答辯㈢狀載稱「系爭土地
    為合夥財產，訴外人劉勳因合夥財產分配結果而取得，於其
    取得所有權後，系爭建物再經變更設計，並由訴外人劉勳出
    具土地使用同意書」，顯於訴訟中自認系爭土地為合夥財產
    ，並由劉勳因合夥財產分配結果而取得所有權。上訴人雖主
    張撤銷其自認，惟為被上訴人所不同意，證人楊世森、洪木
    火、朱柳貞、曾國釗（下稱楊世森等4 人）雖證稱合夥財產
    已部分分配，但系爭土地係屬市場用地尚未分配等語，惟關
    於合夥財產何者未分配，原因為何，事涉各合夥人之利益，
    各該合夥人無從諉為不知，楊世森等4 人卻無法明確說出何
    部分已分配，何部分未分配，顯與一般經驗法則不符，渠等
    證詞已屬可疑。衡諸立人公司、沈周淑女曾對劉勳、紀竹林
    等6人、訴外人蕭金龍（下合稱劉勳等8人）訴請確認沈周淑
    女與劉勳等8人間合夥關係均不存在、及立人公司與劉勳等8
    人間合夥事業間之委任關係不存在，經臺灣臺中地方法院（
    下稱臺中地院）88年度訴字第258號、原法院88 年度上字第
    629號、本院93年台上字第656號判決沈周淑女及立人公司敗
    訴確定。證人於該案與劉勳為同造當事人，於第二審上訴時
    曾共同具名提出民事答辯狀，內容引述臺中地院79年度訴字
    第3127號、原法院80年度重上字第13號、本院82年度台上字
    第113號民事確定判決（下合稱臺中地院第3127 號確定判決
    ）調查審認之結果，認定系爭土地為合夥所有，並已經分配
    與劉勳等情，足見系爭土地已分配予劉勳之事，於楊世森等
    4 人及劉勳間，係屬無爭議之事，且其等援引該案確定判決
    之內容，係79年間發生之事，證人記憶自較清晰，堪認系爭
    土地已經分配與劉勳之陳述較為真實可信。至立人公司出具
    之承諾書，雖經劉勳簽章，然與系爭土地有無分配無關。上
    訴人另提出之土地權利買賣契約書，不包括劉勳在內，且無
    法證明系爭土地係屬尚未分配之合夥財產。另劉勳與其他合
    夥人雖於93年6月11日、9月22日、10月12日、11月17日先後
    召集開會欲討論合夥事務，然各開會通知均未列明已分配或
    未分配之合夥財產究竟為何，與系爭土地之歸屬無關。上訴
    人所提出之證明方法，均無從證明其自認與事實不符，即不
    得撤銷其自認。至68年12月19日劉勳名義出具之土地使用權
    同意書，同意沈昭錦建築地下層RC造建築物及申請建造執照
    ，縱為真正，亦僅係同意建物起造人為申請建照或雜項執照
    時，有權使用系爭土地而已，不得憑為上訴人永久無償占有
    之依據。況系爭土地原屬合夥事業向原地主所購買，嗣以沈
    昭錦為起造人在系爭土地建造系爭建物，其後再分配予劉勳
    單獨取得所有權，其間並無土地與建物同屬一人所有之情形
    ，不生類推適用民法第425條之1之規定，及推定上訴人與被
    上訴人等共有人間有租賃契約存在之問題。又被上訴人訴請
    上訴人拆屋還地，亦無違反誠信原則或權利濫用之可言。綜
    上，被上訴人請求上訴人拆除系爭建物，並將各該占用之土
    地返還予被上訴人與其他共有人，自屬有據，上訴人反訴及
    擴張之訴則無理由，不應准許等詞，為其判斷之基礎。
四、按民事訴訟法第279條第1項所規定之自認，必須當事人對於
    他造主張不利於己之事實，在訴訟上承認其為真實或積極明
    確表示「不爭執」始足稱之。又當事人就他造主張之事實有
    無「自認」，法院應審酌該當事人之訴訟行為、相關訴訟資
    料及全辯論意旨為判斷。原判決固以上訴人於第一審106年4
    月13日民事答辯狀㈡載有「系爭土地原為合夥財產，訴外人
    劉勳因合夥財產分配結果而取得，為原告（即被上訴人劉玲
    琅）所自認……」等語（第一審卷㈠第152頁背面），同年6
    月1 日民事答辯㈢狀載稱：「系爭土地為合夥財產，訴外人
    劉勳因合夥財產分配結果而取得，於其取得所有權，……」
    等語（第一審卷㈡第4 頁），認上訴人已自認系爭土地為合
    夥財產及分配予劉勳之事實。惟上訴人否認其為自認（第一
    審卷㈡第159頁背面），參諸其前述民事答辯㈡狀載稱：「
    為原告（即被上訴人劉玲琅）所『自認』…」、答辯㈢狀首
    頁一之⒉記載前揭內容後，次頁隨即說明此為被上訴人所「
    自認」（第一審卷㈡第4、5頁正背面），而上訴人於第一審
    即主張系爭土地雖原係合夥財產，然劉勳已因合夥財產分配
    結果而取得，該等土地已屬於劉勳之個人財產等情（第一審
    卷㈠第29頁背面、第30頁正面），上訴人則一再辯稱系爭土
    地係合夥財產，僅借名登記在劉勳名下，劉勳非真正所有權
    人，合夥人於87年4月4日進行分配時，未分配系爭市場用地
    等語（第一審卷㈠第14頁、第92頁背面，卷㈡第17頁背面、
    第36頁背面、第40頁、第139頁、卷㈢第80頁背面、第139頁
    背面、第147頁、第159頁、原審卷㈠第97頁、卷㈡第13頁、
    第34 -35頁、第125頁、第167頁、第288-289 頁），提出合
    夥人分配土地及建物文件影本為證（第一審卷㈢第 141-145
    頁），果爾，上訴人是否自認系爭土地已分配由劉勳取得？
    抑僅援用被上訴人之陳述，以為防禦，並以劉勳出具之使用
    土地同意書為其占有之權源，尚欠明暸。次查，原審雖以證
    人楊世森等4人於原法院88年度上字第629號訴訟中，曾引述
    臺中地院第3127號確定判決調查結果，抗辯系爭土地原為合
    夥財產，惟已分配與劉勳云云，因該3127號確定判決係79年
    間發生之訴訟，較接近合夥分配時間，應以系爭土地已分配
    劉勳之陳述可採（原審判決書第14頁第18-25行、第15頁5-6
    行）。然上訴人辯稱臺中地院第3127號確定判決僅認定系爭
    土地係屬合夥財產，並無認定是否已分配歸由劉勳取得所有
    權，有本院99年度台抗字第693號裁定可佐（原審卷㈠第126
    頁以下），原審未遑調查釐清，並究明楊世森等4 人具結證
    言何以與另案所為答辯不同，及系爭土地究於何時分配與劉
    勳，遽為上訴人不利之認定亦屬速斷。上訴意旨執以指摘原
    判決不當，求予廢棄，非無理由。
五、據上論結，本件上訴為有理由，依民事訴訟法第477條第1項
    ，第478條第2項，判決如主文。
中    華    民    國   111    年    6     月    8     日
                      最高法院民事第八庭
                          審判長法官  陳  玉  完  
                                法官  周  舒  雁  
                                法官  陳  麗  玲  
                                法官  黃  書  苑  
                                法官  謝  說  容  
本件正本證明與原本無異
                                      書  記  官 
中    華    民    國   111    年    6     月    22    日